臺灣板橋地方法院民事判決　　　　　　100年度簡上字第139號
上　訴　人　昌立交通事業有限公司
法定代理人　黃瑞珍
訴訟代理人　蒲盛松
被 上 訴人　李進順
上列當事人間請求確認本票債權不存在事件，上訴人對於民國本
院板橋簡易庭100 年度板簡字第352 號第一審判決提起上訴，經
本院於民國100 年11月8 日言詞辯論終結，判決如下：
    主    文
原判決廢棄。
被上訴人在第一審簡易之訴駁回。
第一、二審訴訟費用由被上訴人負擔。
    事實及理由
一、被上訴人於原審起訴主張：
  (一)被上訴人於民國95年12月6 日向上訴人承租車牌號碼855-NA
    號之計程車（以下簡稱系爭汽車）而簽發如附表所示之本票
    2 紙（以下簡稱系爭本票）予上訴人供擔保，每日租金新臺
    幣（下同）700 元，且約定為租送車，被上訴人若繳納一定
    期間之租金即可取得系爭汽車之所有權。
  (二)嗣因被上訴人無力繳納租金，乃於97年12月6 日中午2 時許
    ，基於返還系爭汽車之意，將系爭汽車開至被上訴人公司門
    口。被上訴人既將系爭車輛返還，所積欠之租金即已抵償完
    畢，對上訴人已不負任何債務，然上訴人未將系爭本票歸還
    ，實則系爭本票所擔保之債權並不存在，被上訴人對於上訴
    人自不負有上開票據債務，上訴人竟持以聲請裁定准予強制
    執行，為此提起確認本票債權不存在訴訟。
二、上訴人則以：
  (一)兩造原汽車租賃期間為95年12月6 日至96年6 月6 日，每日
    租金700 元，合計租金應為126,000 元，被上訴人簽立系爭
    本票供擔保清償之用，然被上訴人遲至97年12月6 日始交還
    系爭汽車，期間又因未遵期驗車車牌遭註銷，導致由上訴人
    支付車牌註銷後產生之燃料稅2,682 元、被上訴人於前揭使
    用期間之違規罰單或稅金16,300元、車輛更換中古零件維修
    56,000元。
  (二)被上訴人租賃期滿即96年6 月6 日後，並未交還承租車輛，
    且至97年12月6 日始還車，期間依約每日租金為700 元，以
    每月30日計算，積欠之租金亦有378,000 元，然被上訴人先
    後於96年5 月3 日及同年5 月22日、各為11,000元，同年7
    月30日、8 月27日、9 月28日、11月27日、12月21日、各為
    20,000元、97年5 月2 日為12,000元，合計為134,000 元匯
    入上訴人公司，其餘並未繳納任何租金予上訴人。
  (三)另系爭本票因被上訴人之違約既經上訴人持向法院聲請本票
    裁定，依據系爭汽車租賃契約第13條之約定，被上訴人應給
    付違約金20,000元予上訴人。是以，被上訴人除前揭匯款繳
    納之金額外，依據租賃契約關係尚積欠上訴人464,982 元（
    二年租金504,000 ＋違規罰單或稅金16,300元＋燃料稅2,68
    2 元＋零件維修56,000元＋違約金20,000元＝598,982 元；
    598,982 －被上訴人已給付之134,000 元＝464,982 元），
    遠超過被上訴人所提供擔保本票票面金額440,218 元（60,
    000 元＋380,218 元＝440,218 元），兩造間之本票債權並
    未消滅等語置辯。
三、原審為上訴人敗訴判決，上訴人不服而提起本件上訴，並聲
    明如主文第1 、2 項所示；被上訴人則聲明駁回上訴。
四、兩造所不爭執之事實：
  (一)兩造於95年12月6 日成立系爭汽車之租賃契約，被上訴人應
    每日給付租金700元予上訴人。
  (二)被上訴人於97年12月6日始將系爭汽車交還予上訴人。
  (三)被上訴人使用系爭汽車期間未遵期驗車，上訴人業已支付車
    牌註銷後產生之燃料稅2,682 元、被上訴人於前揭使用期間
    之違規罰單或稅金16,300元、車輛更換中古零件維修56,000
    元。
  (四)系爭汽車租賃契約第13條之約定，被上訴人違約致上訴人聲
    請本票裁定，被上訴人應給付20,000元違約金予上訴人。
  (五)被上訴人曾先後於96年5 月3 日及同年5 月22日、各為11,0
    00元，同年7 月30日、8 月27日、9 月28日、11月27日、12
    月21日、各為20,000元、97年5 月2 日為12,000元，合計為
    134,000 元匯入上訴人公司。
五、按提起確認之訴，只須因法律關係之存否不明確，致被上訴
    人在私法上之地位有受侵害之危險，而此項危險得以對於上
    訴人之確認判決除去者，即有受確認判決之法律上利益，最
    高法院42年度台上字第1031號著有判例。本件被上訴人於原
    審主張上訴人持有其所簽發之系爭本票並持向本院聲請本票
    裁定，然系爭本票所擔保之債權並不存在，被上訴人對於上
    訴人自不負有上開票據債務，則此項法律關係存在與否即因
    兩造間有所爭執而不明確，上訴人並得持本票裁定聲請強制
    執行被上訴人之財產，致被上訴人在私法上地位有受侵害之
    危險，而被上訴人復得因本訴訟獲勝訴判決之結果取得對抗
    上訴人行使票據權利，是被上訴人提起本件訴訟，自有確認
    之利益，合先敘明。
六、本件之爭點厥為，系爭本票所擔保之債權是否不存在，茲分
    述如下：
  (一)按票據乃文義證券及無因證券，票據上之權利義務，悉依票
    上所載文義定之，與其基礎之原因關係各自獨立，票據上權
    利之行使，不以其原因關係存在為前提，執票人行使票據上
    權利時，就其基礎之原因關係確係有效存在，不負舉證責任
    。票據債務人雖不得以自己與發票人或執票人前手間所存在
    之抗辯事由，對抗執票人。然發票人非不得以自己與執票人
    間所存之抗辯事由對抗執票人，此觀票據法第13條本文之反
    面解釋自明。若票據債務人以自己與執票人間所存抗辯之事
    由對抗執票人，應由票據債務人就該抗辯事由負舉證之責任
    （最高法院98年台簡上字第17號判決意旨參照）。
  (二)被上訴人雖主張兩造所簽立之系爭汽車租賃契約，有約定被
    上訴人租賃系爭汽車一定期間後，系爭汽車之所有權即歸被
    上訴人所有，被上訴人雖有積欠上訴人一些租金未清償，但
    被上訴人已於97年12月6 日將系爭汽車交還予上訴人供作抵
    償之用，故實際上被上訴人並未積欠上訴人任何費用，故本
    票所擔保之債權應不存在等語，然此為上訴人所否認，參酌
    前揭說明，系爭本票2 紙已經發票人即被上訴人將應記載之
    事項載明，完成發票行為，並交付上訴人，上訴人為系爭本
    票2 紙之執票人，即得行使票據上之權利，被上訴人自應就
    阻礙上訴人行使票據權利之抗辯事由及票據原因債權債務關
    係消滅之利己事實，負舉證責任。
  (三)經查，本院詳閱上訴人所提出兩造簽立之系爭汽車租賃契約
    書全文內容，並無被上訴人所稱租賃期滿系爭汽車由被上訴
    人取得所有權之約定（見本院卷第38頁），故被上訴人前揭
    之主張已有疑問。另被上訴人復主張租賃契約書之簽名雖為
    真正，但約定之內容與上訴人所提出之租賃契約不同，然本
    院審酌上訴人提出該契約書正本（附於證物帶中），並無複
    製或其他不法之異狀，被上訴人既於租賃契約書上簽名，衡
    情應已審認契約之內容並同意下始簽立為常態，被上訴人對
    於前揭有利於己之事實，迄今亦未提出任何積極證據以實其
    說，則被上訴人主張系爭本票所擔保之債權業已消滅，應不
    足取。
  (四)再者，兩造於95年12月6 日成立系爭汽車之租賃契約，被上
    訴人應每日給付租金700 元予上訴人，被上訴人於97年12月
    6 日始將系爭汽車交還予上訴人。被上訴人使用系爭汽車期
    間因未遵期驗車，上訴人業已支付車牌註銷後產生之燃料稅
    2,682 元、被上訴人於前揭使用期間之違規罰單或稅金16,3
    00元、車輛更換中古零件維修56,000元。而系爭汽車租賃契
    約第13條之約定，被上訴人違約致上訴人聲請本票裁定，被
    上訴人應給付20,000元違約金予上訴人等事實，為兩造所不
    爭執（見本院卷第42-44 頁之準備程序筆錄），已如前述。
    基此，被上訴人除曾匯款134,000 元予上訴人外，迄今亦無
    法證明有其他之清償匯款或給付之有利證據，依據系爭汽車
    租賃契約關係被上訴人尚積欠上訴人464,982 元（二年租金
    504,000 ＋違規罰單或稅金16,300元＋燃料稅2,68 2元＋零
    件維修56,000元＋違約金20,000元＝598,982 元；598,982
    －被上訴人已給付之134,000 元＝464,982 元），遠超過被
    上訴人所提供擔保本票票面金額440,218 元（60 ,000 元＋
    380,218 元＝440,218 元），足認兩造間之本票債權並未消
    滅。
七、綜上所述，被上訴人訴請確認上訴人所持有被上訴人所簽發
    如附表所示之2 張本票債權不存在，為無理由，原審判決准
    被上訴人之請求，容有未洽。上訴意旨指摘原判決不當，求
    予廢棄改判，為有理由，應由本院予以廢棄改判如主文所示
    。
八、本件事證已臻明確，兩造其餘攻擊防禦方法，經本院審酌後
    ，或與本件之爭點無涉，或對本件判決之勝負不生影響，爰
    不逐一論列。
九、據上論結，本件上訴為有理由，依民事訴訟法第436 條之1
    第3 項、第450 條、第78條，判決如主文。
中    華    民    國    100   年    11    月    22    日
          民事第二庭    審判長法  官  張紫能
                              法  官  黃繼瑜
                              法  官  吳振富
以上正本證明與原本無異
本判決不得上訴
中    華    民    國    100     年    11    月  22    日
                              書記官  吳語杰
附  表
┌─────────────────────────────────────┐
│本票附表：                                                                │
├───┬─────┬───────┬───────┬────────┬──┤
│編  號│ 發 票 日 │ 票 面 金 額  │到    期    日│利 息 起 算 日  │備考│
│      │          │（新 台 幣）  │              │                │    │
├───┼─────┼───────┼───────┼────────┼──┤
│001   │95年12月6 │60,000元      │97年12月7日   │97年12月7日     │    │
│      │日        │              │              │                │    │
├───┼─────┼───────┼───────┼────────┼──┤
│002   │95年12月6 │380,218元     │98年10月27日  │98年10月27日    │    │
│      │日        │              │              │                │    │
└───┴─────┴───────┴───────┴────────┴──┘